臺灣基隆地方法院刑事判決　　　　　　　　　　　　　九十一年度訴字第一二二號
　　公　訴　人　臺灣基隆地方法院檢察署檢察官
　　被　　　告　甲○○
右列被告因違反水土保持法等案件，經檢察官提起公訴（九十一年度偵字第三六一號
），本院判決如左：
    主      文
甲○○共同在公有山坡地未經同意擅自占用，致生水土流失，處有期徒刑陸月，如易
科罰金，以參佰元折算壹日。緩刑貳年。
如附圖所示編號Ａ、Ｂ、Ｃ土地上所有之物，均沒收之。
    事      實
一、甲○○明知基隆市○○區○○段第六五一地號土地，為中華民國所有之保安林地
    ，由行政院農業委員會林務局管理，並經臺灣省政府公告為山坡地保育利用條例
    、水土保持法之山坡地，未得同意不得擅自占用或從事林牧地之開發、利用，竟
    意圖為自己不法之利益，自民國八十九年十二月間某日起，與不詳姓名、年籍之
    成年人，基於共同犯意之聯絡，未得行政院農業委員會林務局之同意，擅自在前
    開土地如附圖所示編號Ａ部分之土地興建鐵皮屋一棟以供平日信眾聚會講道之用
    （面積三百平方公尺）；於編號Ｂ部分之土地上堆填土石並舖設水泥以闢建庭院
    ，其上並建置有擋土牆乙座（面積三百六十八平方公尺）；於編號Ｃ部分土地以
    磚塊圈圍成空地，以為原先即置於該地之土地公神像遮風蔽雨之用（面積十三平
    方公尺），總計佔用土地面積六百八十一平方公尺，破壞原有坡地植生，致生水
    土流失，以供道友平日集會之用。嗣不詳民眾於九十年五月二十一日上午十時三
    十分許，以電話向臺灣基隆地方法院檢察署政風室檢舉，並經該政風室主任於當
    日下午二時三十分許前往現場勘查屬實，始查獲上情。
二、案經臺灣基隆地方法院檢察署政風室簽請該署檢察官偵查起訴。
    理      由
一、訊之被告甲○○固不否認確有於前揭土地上興建鐵皮屋、舖設水泥、並以磚塊圈
    圍空地等事實不諱，惟另辯稱：前揭土地並非山坡地，是伊建屋整地之行為自非
    開挖山坡地之行為；又伊於該地建屋整地之前，曾向佔用前揭土地之前手購買該
    地之土地使用權限，是伊亦無竊佔他人之土地云云。經查：
  (一)坐落於基隆市○○區○○段第六五一地號之土地，為中華民國所有，由行政院農
    業委員會林務局管理乙節，有土地登記謄本正本乙紙在卷可佐；上開土地之全部
    範圍，除均屬森林法之「保安林」範圍以外，並經臺灣省政府公告為山坡地保育
    利用條例、水土保持法之「山坡地」等情，亦有基隆市政府九十年八月三十一日
    基府建農字第０七七九五四號函檢附之地籍圖（據地籍圖上之記載，信義區○
    ○段第六五一地號內均屬保安林地）、臺灣省政府八六府農水字第一六八八六七
    號函檢附之臺灣省山坡地範圍地段明細表各乙件在卷可憑；被告未得行政院農業
    委員會林務局之同意，即於上開土地如附圖所示之位置開挖整地、闢建房舍，佔
    用土地面積共計六百八十一平方公尺等事實，業據被告陳明在卷，且有現場照片
    二十一幀附卷可考，並分別經臺灣基隆地方法院檢察署檢察官前往現場勘驗無訛
    ，製有勘驗筆錄在卷可按；經基隆市信義事務所至現場勘驗測量在卷，製有土地
    複丈成果圖乙紙附卷可考。是被告於經公告為山坡地之前揭保安林地上如附圖所
    示編號之位置，未得土地所有權人同意，即行開挖整地、堆填土方、興建鐵皮屋
    及舖設水泥等事實，堪予認定。
  (二)被告於前開土地上如附圖所示編號之位置開挖整地，闢建房舍，經臺灣基隆地方
    法院檢察署檢察官會同臺灣海洋大學河海工程學系前往現場勘查，現場顯示：附
    圖所示編號Ａ部分之土地上所建築之鐵皮屋係開挖山壁而後建築；附圖所示編號
    Ｂ部分之土地，係先以開挖山壁之土石堆填，再於其上舖設水泥而成，至擋土牆
    則為保護前揭鐵皮屋主體之設施。經臺灣基隆地方法院檢察署囑託臺灣海洋大學
    河海工程學系鑑定結果，廟宇（即前揭鐵皮屋）後側擋土牆高約二點五公尺，擋
    土牆後側遭開挖之山壁，目前仍有坡面裸露與表土流失之現象，故被告開挖山壁
    興建廟宇（即前揭鐵皮屋），確有造成水土流失之事實，有國立臺灣海洋大學九
    十年十一月二十二日九十海河字第八三六六號函附之鑑定意見書乙件附卷足稽，
    是被告開挖整地之行為，確已致生該地水土流失之結果，乃情極灼然之事實。
  (三)被告雖以前情置辯，然查
  1.土地座落所在是否為山坡地保育利用條例或水土保持法所規範之山坡地，並非以
    該處之地勢為斷，縱該處之地勢確屬平坦，惟該地既經臺灣省政府公告屬山坡地
    範圍，即屬山坡地保育利用條例及水土保持法所欲規範之對象，是被告辯稱該處
    地勢平坦，非屬山坡地云云，容有誤會。既前揭土地為山坡地保育利用條例或水
    土保持法所規範之山坡地，被告在該地上整地建屋、圈圍空地之行為，自屬開挖
    山坡地之行為無訛；再者，前揭土地非屬被告所有乙節，為被告所明知，此迭據
    被告敘明在卷，則其於土地利用之前，竟未詳予究明該地之所有權屬及使用限制
    等詳細情況，則其主觀上難謂無使用土地違背法令限制之認識，自亦不容被告事
    後以不知該地業經公告為山坡地等辯詞為由，以解免其應負之刑事責任。
  2.縱被告辯以曾向佔用該地之前手購買土地使用權限乙情屬實，然被告向前手購買
    土地使用權限之際，其前手並未提出合法之使用證明乙節，業據被告自陳在卷，
    參之一般土地買賣，縱其範圍僅限於土地使用之權利，而未及於土地所有權之全
    部，然其所有花費，亦非尋常之物品買賣可比，是其前手有無合法使用權源？前
    手轉讓土地使用權之正當性為何？凡此，均為一般具有辨別事理能力之人，於買
    賣之際當知詳為審究之處，詎被告竟稱不知要求前手提出合法使用證明文件云云
    ，其所辯顯與常情不符，不足採信，其主觀上就其前手並無合法使用或轉讓權利
    乙節，當亦有所認識，始符常情，竟仍佔地使用，其行為自屬竊佔他人之土地無
    訛。
  (四)綜上所述，被告所辯，委無足採，本件事證明確，被告違反水土保持法、山坡地
    保育利用條例、森林法及竊佔之犯行，洵堪認定。
二、查被告於經公告為山坡地之公有保安林地上，未經許可即擅自占用，其開挖整地
    之行為並進而導致水土流失，核其所為，係犯水土保持法第三十二條第一項前段
    之在公有山坡地未經同意擅自占用致生水土流失罪。被告行為固亦符合刑法第三
    百二十條第二項之竊佔罪、森林法第五十一條第一項、第三項之於他人森林擅自
    占用罪及山坡地保育利用條例第三十四條第一項之在公有山坡地擅自占用罪，惟
    按森林法第五十一條之於他人森林擅自墾植或占用罪，為刑法第三百二十條第一
    項竊占罪之特別法；山坡地保育利用條例第三十四條第一項之在公有山坡地擅自
    墾植或占用罪，復為森林法第五十一條於他人森林擅自墾植或占用罪之特別法；
    水土保持法第三十二條第一項前段之在公有山坡地未經同意擅自占用致生水土流
    失罪，又為山坡地保育利用條例第三十四條第一項在公有山坡地擅自墾值或占用
    罪之特別法，依「特別法優於普通法」之法律競合關係，應逕論以水土保持法第
    三十二條第一項前段之罪。公訴人雖漏未論及森林法第五十一條第一項之罪，然
    其起訴事實既屬同一，本院自應予以審理。次查，被告與不詳姓名、年籍之成年
    人間，有犯意之聯絡及行為之分擔，皆為共同正犯。爰審酌被告素行堪稱良好，
    然其違法開發山坡地之行為，極易破壞原生植被，致土地涵水結構產生缺損，導
    致水土流失，於豪雨侵襲之際，極易引發土石流等災害，後果極難預測，惟慮及
    被告增設擋土牆、鋪設水泥地之原始目的係為保障大眾行走安全，其搭蓋鐵皮屋
    亦非單純圖己之私利，而係為使信眾於集會時得有一遮風避雨之場所，且其犯後
    態度尚稱良好等一切情狀，量處如主文所示之刑，以示懲儆，併諭知易科罰金之
    折算標準。末查，被告前未曾受有期徒刑以上刑之宣告，有臺灣高等法院被告全
    國前案紀錄表乙件在卷可按，其因一時失慮，偶罹刑典，經此科刑之宣告後，當
    知警惕，信無再犯之虞，本院因認所宣告之刑，以暫不執行為適當，爰併諭知緩
    刑二年，以勵來茲。又如附圖所示編號Ａ、Ｂ、Ｃ部分土地上之物，均為被告所
    有供犯罪所用之物，迭據被告陳明屬實，爰依水土保持法第三十二條第五項之規
    定，併予宣告沒收。
據上論斷，應依刑事訴訟法第二百九十九條第一項前段，水土保持法第三十二條第一
項前段、第五項，刑法十一條前段、第十八條、第四十一條第一項前段、第七十四條
第一款，罰金罰鍰提高標準條例第二條，判決如主文。
本案經檢察官吳佳齡到庭執行職務。
中      華      民      國      九十一    年      四    月    二十六    日
                                臺灣基隆地方法院刑事第三庭
                                    審判長  法  官  陳志祥
                                            法  官  齊  潔
                                            法  官  王慧惠
右正本證明與原本無異。
對於本件判決如有不服，應於收受送達後十日內，向本院提出上訴書狀，上訴於臺灣
高等法院，並按他造當事人之人數附具繕本。
                                            書記官  陳俊德
中      華      民      國      九十一    年      五    月      一      日
附錄論罪法條
水土保持法第三十二條第一項前段：
在公有或私人山坡地或國、公有林區或他人私有林區內未經同意自墾殖、占用或從
事第八條第一項第二款至第五款之開發、經營或使用，致生水土流失或毀損水土保持
之處理與維護設施者，處六月以上五年以下有期徒刑，得併科新臺幣六十萬元以下罰
金。但其情節輕微，顯可憫恕者，得減輕或免除其刑。
